【裁判字號】    89,上訴,7
【裁判日期】    890307
【裁判案由】    偽造文書
【裁判全文】
台灣高等法院台中分院刑事判決                        八十九年度上訴字第七號
    上  訴  人
    即  自訴人  丁○○
    自訴代理人  丙○○
    被      告  乙○○
    選任辯護人  洪錫欽
右上訴人因被告偽造文書案件，不服臺灣台中地方法院八十八年度自字第九三四號中
華民國八十八年十一月二十二日第一審判決，提起上訴，本院判決如左：
      主  文
上訴駁回。
      理  由
一自訴意旨詳如自訴狀所載。
二、本案經本院審理結果，認被告被訴偽造文書犯行係屬不能證明，其證據及理由，
    業據第一審判決書理由欄記載甚詳，爰引用之 (如附件)。
三、上訴人上訴意旨略以：(1)被告於原審時，始終無法指出自訴人何項所陳與事實不
    符。(2)自訴人自八十七年九月十四日起，逐月檢具診斷書送交被告請長期病假。
    被告並在八十七年十月二十九日，將自訴人填報在「台中市西區大勇國民小學確
    實罹患重病或不適任無法正常教學教師調查表」上，可見自訴人確實罹患重病，
    無法正常教學，欲使自訴人退休。(3)被告在八十七年十月三十日，以電話告知自
    訴人，已將自訴人申請退休之事項填報出去，並有送文簿可查云云。
四、按為訴訟上證明之資料，須通常一般之人均不致於有所懷疑，而得確信其為真實
    之程度者，始得據為有罪之認定。倘其證明尚未達於此一程度，而有合理性懷疑
    存在時，即不得遽認被告犯罪。又，刑事訴訟之被告依法並無自證無罪之義務，
    若控罪所憑之積極證據，在生活經驗上尚不足以排除其他有利被告之合理推斷，
    致不足以證明犯罪事實時，仍不能因被告否認犯罪之辯解不成立，資為無視積極
    證據不足之理由，通觀最高法院七十六年度台上字第四九八六號、三十年上字第
    四八二號、三十年上字第一八三一號等判例所持一貫見解，不難明瞭。本院查：
  (一)依原審卷附台中市政府八十八年六月一日八八府人三字第七六四二○號函示：「
    學校教職員退休條例施行細則」第二章「辦理退休之程序」第二十七條規定：「
    申請或應即退休人員，應於退休三個月前填具退休事實表二份．．，報請服務學
    校彙轉主管教育行政機關審定」，足見所謂「申請退休」因涉及當事人權益、機
    關預算、人力等事項，而採要式行為，若僅以口頭向非審定機關表示，不僅無書
    面依據可供查證，亦不合前開規定，不得作為申請退休之依據等情。參酌卷附自
    訴人之「學校教職員退休事實表」影本所載之申請時間為八十八年四月十七日，
    是自訴人所稱其於八十七年九、十月間即已表明申請退休之意云云，縱令屬實，
    亦不符合法定申請退休程序甚明。
  (二)至自訴人是否確於八十七年九、十月間向被告以口頭表明申請退休一節，查自訴
    人自八十七年九月十四日起，至八十八年五月十日止，每月均提出診斷證明書請
    被告代為請假，而每份診斷證明書均記載：宜繼續休息一個月之事實，為自訴代
    理人所是認，且有診斷證明書及請假單影本各七紙在卷可考。依一般事理，自訴
    人苟真於八十七年九月初即向被告表示要辦理退休，豈有自八十七年九月起至八
    十八年五月經核准退休止，按月提出上開載有：宜繼續休息一個月之診斷書，請
    被告代為請假之理。另依原審卷附「台中市西區大勇國民小學確實罹患重病或不
    適任無法正常教學教師調查表」影本所示，其調查內容為「教師姓名」「年齡」
    「年資」「無法正常教學原因」「罹患重病教師目前請假狀況」「備註」等項，
    且於該調查表載明調查目的在於「為了解貴校確實因罹患重病或不適任無法正常
    教學教師情況 (上開人員不含省府八十八年度罹患重病冊列有案人員)，請依左
    列格式詳實填寫 (純屬統計需要，請勿對外張揚以免造成困擾)，並請於本 (十)
    月三十日前逕送人事室三股」等語，參酌前揭(一)項台中市政府公文所示，該調查
    係為統計需要，做為教育決策之參考依據等語，是本調查表顯與退休申請無關亦
    甚為明顯。而依自訴人提出之送文簿影本所示，發交之公文內容既係記載為「因
    罹患重病或不適任正常教學情況調查表」，則送文簿之記載與自訴人是否申請退
    休亦無關聯。
  (三)證人即大勇國民小學教師甲○○於八十九年二月十六日本院調查時證稱：八十八
    年三月一日，適逢自訴人於當月生日，伊與被告至自訴人家中為其慶生，因伊婆
    婆與自訴人罹患相同病情，即談論復健事宜，其間約略聽到被告與自訴人之配偶
    (即自訴代理人)談及延長病假、退休之類事情，但未聽到自訴人及代理人夫婦表
    示要申請退休，嗣伊與被告離去時，自訴人及代理人夫婦於送行至門口時，被告
    向自訴人表示如果要申請退休，可提出申請，被告可以幫忙辦理等語。證人與自
    訴人既於學校有同事之誼，且自願陪同被告前往自訴人家中，贈送蛋糕等物慶生
    ，衡情與自訴人應無利害關係。參酌其證詞內容，益見自訴人所指，其於八十七
    年九月間已口頭申請退休云云，應非事實。
五、從而原審以不能證明被告犯罪，而依刑事訴訟法第三百零一條第一項規定，諭知
    無罪之判決，經核認事用法，並無不合，自訴人上訴意旨認應就被告予以論罪科
    刑，而指摘原判決不當，經查為無理由，應予駁回。
六、據上論斷，應依刑事訴訟法第三百七十三條、第三百六十八條，判決如主文。
中      華      民      國    八十九      年      三      月     七     日
                                  臺灣高等法院臺中分院刑事第十二庭
                                          審判長法  官  洪  耀  宗
                                                法  官  郭  同  奇
                                                法  官  劉  登  俊
右正本證明與原本無異。
如不服本判決應於收受送達後十日內向本院提出上訴書狀，其未述上訴之理由者並
得於提起上訴後十日內向本院補提理由書（均須按他造當事人之人數附繕本）。
                                                書記官  朱  敏  諄
中      華      民      國    八十九      年      三      月     九     日
                                                                        Ａ
台灣台中地方法院刑事判決                          八十八年度自字第九三四號
    自  訴  人  丁○○  女  五十三歲（民國○○○年○月○日生）
                        住台中市○村路○段七○五號
                        身分證統一編號：Ｚ000000000號
    代  理  人  丙○○  男 六十三歲（民國○○○年○月○○日生）
                        住同右
                        身分證統一編號：Ｚ000000000號
    被      告  乙○○  女  四十四歲（民國○○○年○○月○○日生）
                        住台中市○區○○○路五一五號
                        居台中市○○區○○路七○號
                        身分證統一編號：Ｚ000000000號
右列被告因偽造文書案件，經自訴人提起自訴，本院判決如左：
    主  文
乙○○無罪。
    理  由
一、自訴意旨詳如自訴狀所載。
二、按犯罪事實應依證據認定之，無證據不得推定其犯罪事實；不能證明被告犯罪或
    其行為不罰者，應諭知無罪之判決，刑事訴訟法第一百五十四條、第三百零一條
    第一項分別定有明文。又自訴人之自訴，係以使被告受刑事追訴為目的，是其陳
    述是否與事實相符，仍應調查其他證據以資審認（最高法院五十二年台上字第一
    三○○號判例意旨參照）。訊據被告乙○○堅決否認有何偽造文書犯行辯稱：自
    訴人自民國八十七年九月十四日起，即因病逐月請假，伊曾基於同事情誼主動告
    知自訴人有關請假、退休事宜，並對自訴人稱如自訴人有退休之意，只須以電話
    告訴伊，伊即會將退休事實表送交予自訴人，供自訴人填載，惟自訴人均未向伊
    表示退休之意。迨至八十八年三月間，適自訴人生日，伊代表學校至自訴人處致
    賀，其時自訴人之夫稱自訴人應該退休養病，自訴人即將退休申請表交自訴人填
    載，而申請退休人員，須於退休前三個月，即填具退休事實表。自訴人確未於八
    十七年九月間對伊表示要申請退休，故伊於八十八年七月二日所製作之書函內容
    ，並無何不實之處。又台中市政府患重病、無法正常教學調查表，本係台中市政
    府為統計須要而傳真至學校，伊即主動據實填報自訴人情形於該表上，此調查表
    與自訴人申請退休本屬二事等語等語。經查，(一)自訴人確自八十七年九月十四
    日起，至八十八年六月止，每月均提出診斷證明書請被告代為請假，而每份診斷
    證明書均記載：宜繼續休息一個月乙節，非惟為自訴代理人所是認，且有診斷證
    明書及請假單各七紙在卷可考。參以自訴人為智識程度均高之國小老師，豈有不
    知申請退休，須以書面為之；又自訴人苟真於八十七年九月初即向被告表示要辦
    理退休，則其又豈有自八十七年九月起至八十八年六月經核準退休止，按月提出
    上開載有：宜繼續休息一個月之診斷書請假之理。(二)台中市政府患重病、無法
    正常教學調查表，係台中市政府為統計須要而要求台中市大勇國民小學依制式格
    式填寫，並要求勿對外宣揚，以免造成困擾，及應於八十七年十月三十日前逕送
    台中市政府人事室乙節，有自訴人提出之上開教學調查表在卷可憑，而自訴人自
    八十七年九月十四日起即因病按月請假，復經認定如前，則被告依台中市政府要
    求，主動填報自訴人患病情形，自無不當。從而，自訴人執該調查表稱：苟非自
    訴人曾向被告表示要申請退休，被告絕不可能將將自訴人患病之情形，填載於該
    調查表，足證自訴人在該調查表填報日即八十七年十月二十九日前，即已申請退
    休云云，要屬無據。綜上所述，被告所辯尚堪採信，此外復查無其他積極證據足
    認被告有何偽造文書犯行，既不能證明被告犯罪，自應為無罪之諭知。
據上論斷，應依刑事訴訟法第三百四十三條、第三百零一條第一項，判決如主文。
中    華    民    國    八十八    年      十一      月      二十二      日
                                臺灣臺中地方法院刑事第三庭
                                        法  官  江  奇  峰
右正本證明與原本無異。
如不服本判決，應於送達後十日內向本院提出上訴狀(須附繕本)，上訴於台灣高等法
院台中分院。
                                        書記官
中    華    民    國    八十八    年      十一      月      二十二      日


司法院資訊處製作；財團法人民間司法改革基金會備份。
